臺灣高等法院刑事判決
109年度上訴字第4403號
上  訴  人  
即  被  告  李欣珮




上列上訴人即被告因詐欺等案件，不服臺灣新北地方法院109年
度金訴字第21號，中華民國109年10月16日第一審判決（起訴案
號：臺灣新北地方檢察署108年度偵字第28202號），提起上訴，
本院判決如下：
    主  文
上訴駁回。
    事  實
一、乙○○因男友積欠債務，乃應允擔任取款車手以抵償債務，與
    張志欽（業經原審法院以108年度金訴字第110號判處罪刑確
    定）、真實姓名年籍不詳、LINE通訊軟體上暱稱「里昂PM」
    、「全」、「TINA」、「SAM 」、「阿聖」、「真」及其所
    屬詐欺集團成員等（無證據證明有未滿18歲之人），共同意
    圖為自己不法之所有，基於三人以上共同犯詐欺取財、掩飾
    隱匿詐欺取財犯罪所得去向、所在之洗錢犯意聯絡，先由詐
    欺集團其他成員分別於附表「詐欺集團成員詐騙時間與方式
    」欄所示時間、詐騙方式，以電話向附表所示丙○○、甲○○（
    原名吳苡帆）施用詐術，致其等陷於錯誤，聽從該詐欺集團
    成員指示於附表「匯款時間」欄所示時間，分別匯款如附表
    所示金額至附表所示人頭帳戶；俟該詐欺集團成員確認丙○○
    、甲○○已匯款後，再由乙○○依詐欺集團其他成員指示，持上
    開人頭帳戶之提款卡於附表「提款時間、地點與金額」欄編
    號①至⑥所示時間及地點至自動櫃員機提領款項，並將上開人
    頭帳戶之提款卡交付張志欽，指示其於附表「提款時間、地
    點與金額」欄編號⑦所示時間及地點至自動櫃員機提領現金
    後交付予乙○○，乙○○再將所取得之詐欺款項以不詳方式交給
    該詐欺集團上游成員，以此方法製造金流之斷點，致無從追
    查前揭犯罪所得之去向、所在而隱匿之，乙○○則因此免除其
    男友新臺幣（下同）1萬餘元之債務。嗣經丙○○、甲○○等人
    發覺受騙而報警處理，經警調閱監視錄影畫面，因而循線查
    悉上情，並扣得乙○○持用OPPO紅色行動電話（含0000000000
    門號SIM卡1張）1支。
二、案經丙○○、甲○○訴由新北市政府警察局新莊分局報告臺灣新
    北地方檢察署檢察官偵查起訴。   
    理  由
一、證據能力：
    上訴人即被告乙○○於本院審理時經合法傳喚無正當理由未到
    庭，惟本判決下述所引用被告以外之人於審判外陳述之證據
    能力，檢察官於本院準備程序表示「沒有意見，同意有證據
    能力」（見本院卷第114頁），且檢察官、被告迄言詞辯論
    終結前亦未聲明異議，本院審酌前開證據資料作成時之情況
    ，尚無違法不當及證明力明顯過低之瑕疵，而認為以之作為
    證據應屬適當，依刑事訴訟法第159條之5規定，均認有證據
    能力。至認定本案犯罪事實之其餘證據，並無有何違反法定
    程序取得之情形，且與本案待證事實間具有相當之關聯性，
    復經原審、本院於審判期日逐一提示，依法進行證據之調查
    、辯論，認以之為本案證據並無不當，皆具有證據能力，而
    得採為判決之基礎。
二、認定犯罪事實所憑證據及其理由：
(一)上開事實，業據被告於偵訊、原審準備程序及審理時均坦承
    不諱（見偵卷第110頁、原審卷第241、286、311頁），核與
    證人即共犯張志欽於警詢、偵訊之供（證）述（見偵卷第31
    、34至35、130頁），證人即告訴人丙○○、甲○○於警詢證述
    情節相符，並有如附表「證據卷頁」欄所示各項書證附卷可
    佐（詳如附表「證據卷頁」欄所示人證、書證及卷頁）。從
    而，足認被告前開所為任意性自白，既有上開客觀事證資為
    補強，核與事實相符，堪以採信。　　
(二)按共同正犯之成立，祇須具有犯意之聯絡，行為之分擔，既
    不問犯罪動機起於何人，亦不必每一階段犯行，均經參與（
    最高法院34年度上字第862號、108年度台上字第3838號判決
    意旨參照）。又共同正犯之意思聯絡，原不以數人間直接發
    生者為限，即有間接之聯絡者，亦包括在內（最高法院77年
    度台上字第2135號、107年度台上字第4583號判決意旨參照
    ）。而現今詐欺集團詐騙之犯罪型態，自設立電信機房、收
    購、取得人頭帳戶、撥打電話實施詐騙、指定被害人匯款帳
    戶、自人頭帳戶提領款項、取贓分贓等階段，乃係需由多人
    縝密分工方能完成之集團性犯罪，倘其中某一環節脫落，將
    無法順利達成詐欺結果，各該集團成員雖因各自分工不同而
    未自始至終參與其中，惟各該集團成員所參與之部分行為，
    仍係利用集團其他成員之行為，以遂行犯罪目的。被告雖未
    參與以訛詞對告訴人施用詐術之行為，然其透過擔任詐欺集
    團「車手」工作，再依照詐欺集團其他成員指示負責持人頭
    帳戶提款卡提領告訴人所匯款項或將提款卡交付並指示張志
    欽提領告訴人所匯款項，再將款項交予詐欺集團另指派之人
    員，彼此分工，足認被告與張志欽、其他詐欺集團成員間，
    係在合同意思範圍內，各自分擔犯罪行為之一部，並相互利
    用他人之行為，以達遂行詐欺犯罪之目的，自應對全部所發
    生之結果，共同負責。本件被告自陳為高中（職）肄業，具
    有一定之智識程度，依其受指示持人頭帳戶提款卡前去領款
    ，或將人頭帳戶提款卡、密碼交予張志欽前去領款，復將取
    得之款項轉交予指定之人之分工模式，自無不知上情之理，
    況被告於原審準備程序及審理時均供承：我有從事詐騙集團
    的工作，是因為當初詐騙集團告訴我可以扣我男友欠的1萬
    多元等語（見原審卷第286、311頁），足認被告與張志欽、
    向告訴人施以詐術、收取被告上繳款項等不詳詐欺集團成員
    間，存有意圖為自己不法所有之詐欺犯意聯絡，並為領取詐
    欺款項，進而傳遞款項、製造金流斷點（洗錢部分詳如後述
    ）之行為分擔甚明。至被告上訴改稱其實為被害人，並無對
    犯罪有所認識也無預見，應不能成立共同詐欺取財罪云云，
    顯係卸責之詞，不足採信。　　
(三)又按三人以上共同犯刑法第339條詐欺取財罪者，構成刑法
    第339條之4第1項之罪，該條項為法定刑1年以上7年以下有
    期徒刑之罪，屬洗錢防制法第3條第1款所規定之特定犯罪。
    而洗錢防制法之立法目的，依同法第1條規定，係在防範及
    制止因特定犯罪所得之不法財物或財產上利益，藉由洗錢行
    為（例如經由各種金融機構或其他交易管道），使其形式上
    轉換成為合法來源，以掩飾或切斷其財產或財產上利益來源
    與犯罪之關聯性，而藉以逃避追訴、處罰。再本法所稱洗錢
    ，指下列行為：一、意圖掩飾或隱匿特定犯罪所得來源，或
    使他人逃避刑事追訴，而移轉或變更特定犯罪所得。二、掩
    飾或隱匿特定犯罪所得之本質、來源、去向、所在、所有權
    、處分權或其他權益者。三、收受、持有或使用他人之特定
    犯罪所得，洗錢防制法第2條定有明文。故行為人如有上揭
    各款所列洗錢行為者，即成立同法第14條第1項之洗錢罪。
    另過去實務認為，行為人對犯特定犯罪所得之財物或利益作
    直接使用或消費之處分行為，或僅將自己犯罪所得財物交予
    其他共同正犯，祇屬犯罪後處分贓物之行為，非本條例所規
    範之洗錢行為，惟依新法規定，倘行為人意圖掩飾或隱匿特
    定犯罪所得來源，而將特定犯罪所得直接消費處分，甚或交
    予其他共同正犯，而由共同正犯以虛假交易外觀掩飾不法金
    流移動，即難認單純犯罪後處分贓物之行為，應仍構成新法
    第2條第1或2款之洗錢行為（最高法院108年度台上字第1744
    號、第2500號判決意旨參照）。本案被告擔任提領詐騙款項
    之車手工作，並將自己及其指示張志欽提領之款項交付予詐
    欺集團其他成員取走，則被告主觀上有隱匿詐騙者之詐欺犯
    罪所得，以逃避國家追訴或處罰之意思，客觀上有隱匿詐欺
    犯罪所得去向、存在之作用，而製造金流斷點，揆諸前開說
    明，核與洗錢防制法第14條第1項一般洗錢罪之要件相合。
(四)綜上所述，本案事證已臻明確，被告三人以上共同詐欺取財
    及洗錢之犯行堪可認定，應予依法論科。
三、論罪：
(一)核被告就附表編號1、2所示犯行，均係犯刑法第339條之4第
    1項第2款之三人以上共同詐欺取財罪及洗錢防制法第14條第
    1項之洗錢罪。
(二)被告與張志欽、「里昂PM」、「全」、「TINA」、「SAM 」
    、「阿聖」、「真」、收受被告上繳款項之人、對告訴人施
    詐者等不詳所屬詐欺集團成員，就上開加重詐欺取財及洗錢
    犯行，有犯意聯絡及行為分擔，應論以共同正犯。
(三)按行為基於單一犯意，於同時、同地或密切接近之時地實行
    數行為，侵害同一之法益，各行為之獨立性極為薄弱，依一
    般社會健全觀念，在時間差距上，難以強行分開，在刑法評
    價上，以視為數個舉動之接續施行，合為包括之一行為予以
    評價，較為合理者，始屬接續犯，而為包括之一罪。然若如
    客觀上有先後數行為，主觀上基於一個概括之犯意，逐次實
    行而具連續性，其每一前行為與次行為，依一般社會健全觀
    念，在時間差距上，可以分開，在刑法評價上，各具獨立性
    ，每次行為皆可獨立成罪，縱構成同一之罪名，亦應依數罪
    併罰之例予以分論併罰。而刑法處罰之加重詐欺取財罪係侵
    害個人財產法益之犯罪，其罪數計算，依一般社會通念，應
    以被害人數、被害次數之多寡，決定其犯罪之罪數（最高法
    院108年度台上字第274號判決意旨參照）。被告如附表編號
    1、2所示各次犯行，分別有持同一帳戶提款卡數次提領款項
    行為，惟各次提領行為乃係於密接之時間、地點為之，且侵
    害同一被害人之財產法益，其個別提領同一被害人匯入款項
    之行為難以分割，各應包括於一行為予以評價，均為接續犯
    ，是就被告提領同一被害人受騙匯入款項之多次行為，分別
    論以接續犯之一罪。
(四)被告所犯上開三人以上共同詐欺取財罪及洗錢罪，係一以行
    為同時觸犯上開2項罪名，為想像競合犯，均應依刑法第55
    條規定，從一較重之三人以上共同詐欺取財罪處斷。
(五)被告所犯上開2罪，雖犯罪時間相近，但被害人不同，所侵
    害財產法益有異，時空上並非無從區隔，在刑法評價上各具
    獨立性，均犯意各別，行為互殊，應分論併罰。
(六)又起訴書雖記載被告加入詐欺「集團」，參與前述三人以上
    共同詐欺取財及洗錢之犯罪行為，惟卷內並無證據足認被告
    有何持續參與犯罪組織之客觀行為，或就其所參與之犯罪組
    成人員間，有何持續性牟利組織之主觀認識，自難僅以被告
    單一參與本案三人以上共犯之加重詐欺及洗錢犯罪，即論以
    參與犯罪組織之犯行，併予敘明。　　
(七)另按洗錢防制法第16條第2項雖規定「犯前二條之罪，在偵
    查或審判中自白者，減輕其刑」，然按刑罰評價對象，乃行
    為本身；想像競合犯係一行為觸犯數罪名，為避免對同一對
    象過度及重複評價，刑法第55條前段規定「從一重處斷」。
    又刑法第33條及第35條僅就刑罰之主刑，定有輕重比較標準
    ，因此上揭「從一重處斷」，僅限於「主刑」，法院應於較
    重罪名之法定刑度內，量處適當刑罰（最高法院108年度台
    上大字第2306號裁定意旨參照）。查被告於偵訊及原審審理
    時自白一般洗錢犯行，依上開規定原應減輕其刑，惟被告所
    犯一般洗錢罪係屬想像競合犯其中之輕罪，被告就本案犯行
    係從一重之三人以上共同詐欺取財罪處斷，就此部分想像競
    合輕罪得減刑部分，依上開說明，由本院於後述依刑法第57
    條量刑時一併衡酌該部分減輕其刑事由，附此說明。
(八)原審辯護人為被告請求依刑法第59條規定，就其所為本件詐
    欺等犯行，再為酌減其刑云云（見原審卷第313頁），惟考
    量被告經原審宣告之刑，未見量處最低刑度仍嫌過重之情狀
    ，且依被告之犯罪情節，亦無足以引起社會上普遍之同情，
    而達顯可憫恕之程度，實與刑法第59條要件不合，當無酌減
    其刑之餘地，是原審辯護人此部分請求，難認可採，特予敘
    明。
四、駁回上訴之理由：
(一)原審以被告所犯三人以上共同詐欺取財及洗錢犯行事證明確
    ，適用洗錢防制法第2條第2款、第14條第1項、刑法第11條
    前段、第28條、第339條之4第1項第2款、第55條、第51條第
    5款、第38條第2項前段、刑法施行法第1條之1第1項規定，
    並審酌被告正值青年，有勞動能力，不思循正當管道取得財
    物，知悉詐欺集團對社會危害甚鉅，竟受金錢誘惑，加入詐
    欺集團擔任俗稱「車手」工作，在該詐欺犯罪組織訛詐告訴
    人後，收取詐欺款項，輾轉交付詐欺集團上游，均使各該告
    訴人受有嚴重損失，惡性非輕，惟犯罪後，已經坦承犯行，
    深具悔意，並與告訴人達成和解，約定分期賠償丙○○3萬元
    、甲○○6萬元，有卷附調解筆錄及轉帳單據（109年10月14日
    轉帳付丙○○2,500元、甲○○5,000元) 等資料可稽（見原審卷
    第315至316、331頁）之犯後態度，暨其犯罪之動機、目的
    、素行、告訴人所受損失、各次犯行之提領之金額與獲利，
    被告之智識程度及生活狀況等一切情狀，各量處如附表「原
    判決主文」欄所示之刑。又按數罪定其應執行刑時，除仍應
    就各別刑罰規範之目的、輕重罪間體系之平衡、整體犯罪非
    難評價、各行為彼此間之偶發性、與被告前科之關聯性、各
    行為所侵害法益之專屬性或同一性、數罪對法益侵害之加重
    效應、罪數所反映之被告人格特性與犯罪傾向、社會對特定
    犯罪例如一再殺人或販毒行為處罰之期待等，為綜合判斷外
    ，尤須參酌上開實現刑罰公平性，以杜絕僥倖、減少犯罪之
    立法意旨，為妥適之裁量（最高法院101年度台上字第709號
    判決意旨參照）。參酌被告所犯2次三人以上共同詐欺取財
    犯行，均係於108年7月31日所為，時間密接，且皆係出於相
    同之犯罪動機，侵害同一種類法益，足見數罪對法益侵害之
    加重效應不大，如以實質累加之方式定應執行刑，則處罰之
    刑度顯將超過其行為之不法內涵，而違反罪責原則，刑罰對
    被告造成之痛苦程度，係隨刑度增加而生加乘效果，而非以
    等比方式增加，是以隨罪數增加遞減其刑罰之方式，當足以
    評價被告行為之不法性之法理（即多數犯罪責任遞減原則）
    ，並就整體犯罪之非難評價等情綜合判斷，定應執行刑為有
    期徒刑1年4月。沒收部分並說明：⑴扣案OPPO紅色行動電話
    （含門號0000000000號SIM卡1張）1支，被告否認與本案犯
    行有關，然該手機內有與共犯張志欽聯絡之電話，又其在附
    表「提款時間、地點與金額」欄編號⑥所示提款行為所持用
    聯絡，有卷附監視器翻拍照片5張可證（見偵卷第71、73至7
    5頁) ，所辯自非屬實，扣案上揭手機，實際為其所持用，
    係供犯罪所用之物，自應依刑法第38條第2項前段之規定宣
    告沒收；⑵未扣案被告犯罪所得1萬餘元，業據其於偵審中供
    認在卷（見偵卷第111頁、原審卷第286頁），為其犯罪所得
    ，因未予扣案，原應依刑法第38條之1第1項、第3項之規定
    予以沒收或追徵，惟審酌被告與告訴人經調解成立，且已依
    約分期賠償，均詳如上述，其所應支付金額已遠超過犯罪所
    得，顯足以剝奪其犯罪利得，認如再就被告之犯罪所得予以
    宣告沒收、追徵，將有過苛之虞，爰依刑法第38條之2第2項
    之規定，就上開未扣案之犯罪所得，不予宣告沒收及追徵。
    經核原審認事用法均無違誤，量刑亦屬妥適。
(二)被告上訴意旨略以：被告已將提款卡歸還張志欽，不可能知
    悉或預見會被用為犯罪工具，且被告亦為受害人，未有任何
    認識，應無幫助詐欺之故意可言，不成立詐欺之幫助犯，原
    審不察，率爾為被告成立共同詐欺取財之認定，認定事實不
    當且違法，爰請求為被告無罪之諭知云云。惟按證據之取捨
    與證據之證明力如何，均屬事實審法院得自由裁量、判斷之
    職權，茍其此項裁量、判斷，並不悖乎通常一般人日常生活
    經驗之定則或論理法則，又於判決內論敘其何以作此判斷之
    心證理由者，即不得任意指摘其為違法。原審判決已依據證
    人即告訴人之證述、共犯張志欽之供（證）述、被告之供述
    、扣案物、人頭帳戶銀行資料、告訴人轉帳之交易明細單據
    、被告及張志欽提領款項照片等卷附各項證據資料，依各項
    供述、非供述證據相互勾稽，而為綜合判斷、取捨，據此認
    定本案犯罪事實，並於理由欄內詳為說明判斷依據與得心證
    之理由，且經本院補充說明如上，原審所為之論斷從形式上
    觀察，亦難認有違背經驗法則、論理法則，或有其他違背法
    令之情形，自不容任意指為違法。被告上訴意旨更異前詞否
    認犯罪，要係對原判決已說明事項及屬原審採證認事職權之
    適法行使，持憑己見而為不同之評價，任意指摘原判決不當
    而請求改判無罪云云，尚非可採，是被告上訴為無理由，應
    予駁回。
五、被告經本院合法傳喚，無正當理由不到庭，爰不待其陳述，
    為一造辯論判決。　　　
據上論斷，應依刑事訴訟法第371條、第368條，判決如主文。
本案經檢察官游淑惟提起公訴，檢察官謝宗甫到庭執行職務。
中　　華　　民　　國　　110 　年　　5 　　月　　27　　日
　              　刑事第十八庭  審判長法　官  何俏美
                                      法　官  黃紹紘
                                      法　官  陳海寧
以上正本證明與原本無異。
如不服本判決，應於收受送達後20日內向本院提出上訴書狀，其
未敘述上訴之理由者並得於提起上訴後20日內向本院補提理由書
（均須按他造當事人之人數附繕本）「切勿逕送上級法院」。
                                      書記官  謝文傑
中　　華　　民　　國　　110 　年　　5 　　月　　27　　日
附錄：本案論罪科刑法條全文
洗錢防制法第2條
本法所稱洗錢，指下列行為：
一、意圖掩飾或隱匿特定犯罪所得來源，或使他人逃避刑事追訴
，而移轉或變更特定犯罪所得。
二、掩飾或隱匿特定犯罪所得之本質、來源、去向、所在、所有
權、處分權或其他權益者。
三、收受、持有或使用他人之特定犯罪所得。
洗錢防制法第14條
有第二條各款所列洗錢行為者，處七年以下有期徒刑，併科新臺
幣五百萬元以下罰金。
前項之未遂犯罰之。
前二項情形，不得科以超過其特定犯罪所定最重本刑之刑。
刑法第339條之4
犯第339條詐欺罪而有下列情形之一者，處1年以上7年以下有期
徒刑，得併科1百萬元以下罰金：
一、冒用政府機關或公務員名義犯之。
二、三人以上共同犯之。
三、以廣播電視、電子通訊、網際網路或其他媒體等傳播工具，
對公眾散布而犯之。
前項之未遂犯罰之。
附表
編號 告訴人 詐欺集團成員詐騙時間與方式 匯款時間 匯款金額(新臺幣) 人頭帳戶 提款時間、地點與金額（扣除手續費） 證據卷頁 原判決主文 1 告訴人丙○○ 於108年7月31日18時2分許，撥打電話向丙○○佯稱為PCHome購物商城人員，已收到法院、金管會通知，可退還其先前遭詐騙款項，而需核對身分，復於同日18時11分許，由另名自稱為中國信託銀行行員，佯稱退還上開款項，需配合操作自動櫃員機云云，致丙○○陷於錯誤，依指示操作自動櫃員機轉帳右列款項至右列帳戶。 108年7月31日18時52分許 29,985元 陳梅英之永豐商業銀行股份有限公司000-00000000000000號帳戶 ①108年7月31日19時38分許，在新北市○○區○○街0段0 號統一便利商店樹林門市，由乙○○提領2萬元。 ②108年7月31日19時39分許，在新北市○○區○○街0段00○0號萊爾富超商樹愛門市，由乙○○提領2萬元。 ③108年7月31日19時42分許，在新北市○○區○○街00號（起訴書附表誤載為84號）萊爾富超商樹博門市，由乙○○提領2萬元。 ④108年7月31日19時44分許，在新北市○○區○○街00號全家便利商店樹林佳瑪門市，由乙○○提領2萬元。 ⑤108年7月31日19時46分許，在新北市○○區○○街000 號全家便利商店樹林博愛門市，由乙○○提領2萬元。 ⑥108年7月31日19時49分許，在新北市○○區鎮○街00號樹林區農會，由乙○○提領9,000元。 ⑦108年7月31日20時許，在新北市新莊區（起訴書附表誤載為樹林區）樹新路200號1樓全家便利商店新莊城市門市，由乙○○交付提款卡予張志欽提領11,000元。 ①告訴人丙○○於警詢之證述（見偵卷第39至41頁）。 ②郵政、台新銀行自動櫃員機交易明細表2張（見偵卷第84頁）。 ③桃園市政府警察局桃園分局同安派出所受理各類案件紀錄表、受理刑事案件報案三聯單、受理詐騙帳戶通報警示簡便格式表、內政部警政署反詐騙諮詢專線紀錄表、金融機構聯防機制通報單（見偵卷第79至83頁）。 ④永豐銀行歷史交易明細表（見偵卷第197頁）。 ⑤乙○○提領影像畫面截圖（見偵卷第63至65頁）。 ⑥人像特徵比對暨扣案行動電話勘察照片共18張（見偵卷第67至75頁）。 乙○○犯三人以上共同詐欺取財罪，處有期徒刑壹年貳月。    108年7月31日19時14分許 25,958元     2 告訴人甲○○（原名吳苡帆 ） 於108 年7月31日19時許，撥打電話向甲○○佯稱為網路購物人員，其先前遭詐騙之款項，因取款車手已遭逮捕，而得退還遭詐騙之款項，後於同日19時許稍後某時，由另名自稱為富邦業務部人員，佯稱退回上開款項，需配合操作自動櫃員機清空帳戶，始能匯入退還之款項云云，致甲○○陷於錯誤，而依指示操作自動櫃員機轉帳右列款項至右列帳戶。 108年7月31日19時39分許 49,986元 同上  ①告訴人甲○○於警詢之證述（見偵卷第43至44頁）。 ②轉帳明細手機畫面4張（見偵卷第94至95頁）。 ③新北市政府警察局汐止分局社后派出所受理各類案件紀錄表、受理刑事案件報案三聯單、受理詐騙帳戶通報警示簡便格式表、內政部警政署反詐騙諮詢專線紀錄表、金融機構聯防機制通報單（見偵卷第86至90、92頁）。　 ④永豐銀行歷史交易明細表（見偵卷第197頁）。 ⑤乙○○、張志欽提領影像畫面截圖（見偵卷第63至66頁）。 ⑥人像特徵比對暨扣案行動電話勘察照片共18張（見偵卷第67至75頁）。　 乙○○犯三人以上共同詐欺取財罪，處有期徒刑壹年貳月。    108年7月31日19時44分許 14,123元